ACORDAO-COMPLETO-2376254

ACÓRDÃO 12280/2019 ATA 40/2019 - SEGUNDA CÂMARA

VISTO, relatado e discutido este pedido de reexame, interposto pela empresa Executiva Serviços Técnicos Especializados Eireli contra o Acórdão 10767/2018-TCU-Segunda Câmara, que determinou ao Distrito Sanitário Especial Indígena Guamá - Tocantins (Dsei/Guatoc) , do Ministério da Saúde, que se abstivesse de prorrogar o Contrato 3/2018, decorrente do Pregão Eletrônico 2/2018, em análise.
ACORDAM os ministros do Tribunal de Contas da União, reunidos em sessão da 2ª Câmara, ante as razões expostas pela relatora, e com fundamento no art. 48 da Lei 8.443/1992, em:
9.1. não conhecer do pedido de reexame, por ausência de interesse recursal;
9.2. dar ciência desta deliberação à empresa recorrente e ao Distrito Sanitário Especial Indígena Guamá - Tocantins, do Ministério da Saúde.

Pedido de reexame interposto contra acórdão de relação da 2ª Câmara.

Segunda Câmara

Ministério da Saúde (vinculador).

3. Recorrente: Executiva Serviços Técnicos Especializados Eireli (CNPJ  06.336.443/0001-34).
3.1. Interessada: Executiva Serviços Técnicos Especializados Eireli (CNPJ 06.336.443/0001-34)

13.1. Ministros presentes: Augusto Nardes (na Presidência), Aroldo Cedraz, Raimundo Carreiro e Ana Arraes (Relatora).
13.2. Ministro-Substituto presente: Marcos Bemquerer Costa.

ACORDAO-COMPLETO-2414400

Acórdão 6739/2020 - Segunda Câmara

ACORDAO-COMPLETO-2472034

Acórdão de Relação 6438/2021 - Segunda Câmara

Acórdão de Relação

ACORDAO-COMPLETO-2422756

Acórdão 8492/2020 - Segunda Câmara

ANA ARRAES

ministro Augusto Nardes.

Trata-se de pedido de reexame interposto pela empresa Executiva Serviços Técnicos Especializados Eireli contra o Acórdão de Relação 10.767/2018 - 2ª Câmara (rel. min. Augusto Nardes) . 
2.	O referido acórdão apreciou representação formulada pela empresa Rondave Ltda. acerca de irregularidades no Pregão Eletrônico 2/2018, promovido pelo Distrito Sanitário Especial Indígena Guamá Tocantins - Dsei/Guatoc, do Ministério da Saúde, tendo por objeto a contratação de serviço de locação de veículos e motorista, seguro total e demais despesas indiretas de forma continuada. O objeto foi adjudicado à empresa Executiva, ora recorrente, pelo valor de R$ 6.739.000,00. 
3.	Transcrevo excerto da deliberação recorrida:
"Os Ministros do Tribunal de Contas da União, quanto ao processo a seguir relacionado, ACORDAM, por unanimidade, com fundamento no art. art. 113, § 1º, da Lei 8.666/1993, c/c os arts. 235 e 237, inciso VII do Regimento Interno do TCU; no art. 103, § 1º, da Resolução - TCU 259/2014, e de acordo com a proposta de encaminhamento da unidade técnica nos autos, em conhecer da Representação para, no mérito, considerá-la procedente, sem prejuízo das providências descritas no subitem 1.6 desta deliberação.
1. Processo TC-Processo 016.088/2018-2 (REPRESENTAÇÃO) 
1.1. Órgão/Entidade: Ministério da Saúde (vinculador) 
1.2. Relator: Ministro Augusto Nardes
1.3. Representante do Ministério Público: não atuou.
1.4. Unidade Técnica: Secretaria de Controle Externo de Aquisições Logísticas (Selog) .
1.5. Representação legal: Luiz Carlos de Jesus e outros, representando Rondave Ltda.
1.6. Determinações/Recomendações/Orientações:
1.6.1. Determinar ao Distrito Sanitário Especial Indígena Guamá-Tocantins (Dsei/Guatoc) que:
1.6.1.1. abstenha-se de prorrogar o Contrato 3/2018, firmado com a empresa Executiva Serviços Técnicos Especializados Eireli, decorrente da licitação em análise;
1.6.1.2. adote as medidas necessárias para a realização de novo certame com vistas à substituição do contrato decorrente do Pregão Eletrônico 2/2018, excluindo do futuro edital as irregularidades apontadas nesta Representação, informando ao Tribunal, no prazo 90 (noventa dias) , as medidas adotadas com vistas ao cumprimento da determinação;
1.6.2. Dar ciência ao Dsei/Guatoc, com fundamento no art. 7º da Resolução - TCU 265/2014, sobre as seguintes irregularidades, identificadas no Pregão Eletrônico 2/2018, para que sejam adotadas medidas internas com vistas à prevenção de ocorrência de outras semelhantes:
1.6.2.1. exigência indevida, como requisito de habilitação, de Programa de Prevenção de Riscos Ambientais - PPRA, Programa de Controle Médico de Saúde Ocupacionais - PCMSO, Laudo Técnico das Condições do Ambiente de Trabalho - LTCAT e Plano de Emergência e Contingência, previstos, respectivamente, nos subitens 8.6.6, 8.6.7, 8.6.8 e 8.6.9 do edital, uma vez que tais documentos não se enquadram ao disposto nos arts. 27 a 31 da Lei 8.666/1993;
1.6.2.2. obrigatoriedade de realização de visita técnica, prevista no subitem 8.6.12 do edital, sem que fosse demonstrada a sua imprescindibilidade para a execução do objeto, conforme entendimento consolidado na jurisprudência do TCU, a exemplo do Acórdão 234/2015-TCU-Plenário;
1.6.2.3. exigência, sem a devida justificativa, de que os veículos disponibilizados para a execução do objeto sejam licenciados no Detran/PA (subitem 6.1.9 do Termo de Referência) , em afronta ao inciso XXI do art. 37 da Constituição Federal e ao inciso I do § 1º do art. 3º da Lei 8.666/1993;
1.6.3. Recomendar à Secretaria Especial de Saúde Indígena (Sesai) , com fundamento no art. 250, inciso III, do Regimento Interno/TCU, considerando questões relativas à racionalidade administrativa, que avalie a conveniência e oportunidade de elaborar minutas de editais que possam ser utilizadas pelos Distritos Sanitários Especiais Indígenas, informando ao TCU, em 90 dias, as medidas adotadas e os respectivos resultados;
1.6.4. Diligenciar o Dsei/Guatoc, com fundamento nos artigos 157 e 187 do Regimento Interno/TCU, para que, no prazo de quinze dias:
1.6.4.1. identifique os responsáveis (nome, CPF, cargo/função) pela elaboração da versão final do edital do Pregão Eletrônico 2/2018;
1.6.4.2. manifeste-se sobre a informação prestada por meio do Ofício nº 672/2018/GUATO/DSEI/SESAI/MS, de 26/7/2018, de que, naquele momento, o contrato decorrente do Pregão Eletrônico 2/2018 já estaria assinado, divergindo daquilo que consta do Portal de Compras do Governo Federal, segundo o qual o contrato foi assinado somente em 20/8/2018;
1.6.4.3. considerando a informação prestada pela empresa Executiva Serviços Técnicos Especializados Eireli de que a execução do contrato decorrente do Pregão Eletrônico 2/2018 teve início em 22/6/2018, informe ao Tribunal a forma pela qual os serviços foram prestados entre essa data e 20/8/2018, quando houve a formalização do Contrato 3/2018;
1.6.5. Encaminhar cópia da instrução (peça 47) , bem como das anteriores (peças 13 e 27) , ao Dsei/Guatoc, a fim de orientar a elaboração de sua manifestação."
4.	Nas razões recursais, a recorrente sustenta, em síntese:
a) a imprescindibilidade da vistoria técnica, tendo em vista as especificidades do serviço e da região, que abrangeria área total de 706.363 km², com população de 13.866 indígenas;
b) a autorização, pela Lei de Licitações, de a administração exigir a realização de visita técnica pelo licitante como requisito de qualificação, conforme se infere do art. 30, inciso III;
c) a imprescindibilidade do cumprimento dos subitens 8.6.6, 8.6.7, 8.6.8 e 8.6.9 do edital, exigências encontradas em diversos certames públicos federais;
d) a legalidade das exigências relativas ao planejamento estratégico de gestão de riscos e previsão de acidentes para habilitação no certame;
e) a legalidade, como requisito de habilitação, de Programa de Prevenção de Riscos Ambientais (PPRA) , de Controle Médico de Saúde Ocupacional (PCMSO) , de Laudo Técnico das Condições Ambientais de Trabalho (LTCAT) e de Plano de Emergência e Contingência.
5.	Por fim, quanto à disponibilização de veículos licenciados no Detran/PA para execução do objeto do contrato (subitem 6.1.9 do edital) , argumenta que a exigência não se efetivou como requisito de habilitação e que nenhuma empresa foi inabilitada por tal motivo.
6.	Pugna pela reforma do acórdão recorrido e pelo reconhecimento da improcedência da representação. 
7.	A Secretaria de Recursos, quando do exame de admissibilidade, propôs o não conhecimento do pedido de reexame, considerando que a empresa contratada não possuiria direito líquido e certo à prorrogação do contrato, mas mera expectativa de direito. Assim, não haveria que se falar em interesse recursal em face do item 1.6.1 e subitens do acórdão recorrido.
8.	Na oportunidade não acatei a proposta da Serur; conheci, provisoriamente, do pedido de reexame por reconhecer a existência de interesse recursal da empresa e suspendi os efeitos do subitem 1.6.1 e subitens do acórdão. 
9.	Na instrução de 19/9/2019 (peça 115) , a unidade técnica reitera a proposta no sentido de não conhecimento do apelo. No mérito, entende que os argumentos apresentados pela recorrente não são suficientes para demonstrar a razoabilidade e a adequação da exigência, no Pregão Eletrônico 2/2018, de documentos não previstos nos arts. 27 a 31 da Lei de Licitações como requisitos de habilitação e da inclusão, no termo de referência, de cláusula restritiva em afronta à Constituição, à lei e à jurisprudência desta Corte.
10.	Propõe que, caso conhecido, seja denegado provimento ao presente recurso.
	É o Relatório.

8.1. Ana Lídia Silva Linhares (OAB/DF 36.074) representando a Executiva Serviços Técnicos Especializados Eireli;  
8.2. Luíza Mascarenhas Damasceno (OAB/MG 159.407) e outros representando a Rondave Ltda.

Não atuou.

Representação. Pregão eletrônico para contratação de serviço de locação de veículos. Exigências restritivas da competitividade no edital e no termo de referência. Indeferimento de medida cautelar para suspensão do certame. Determinação para não prorrogação do contrato resultante do certame. Pedido de Reexame. Manifestação da Administração Pública no sentido da não prorrogação do Contrato. Ausência de Interesse Recursal. Não conhecimento.

REPRESENTAÇÃO (REPR)

Secretaria de Recursos (Serur).

Trata-se de pedido de reexame interposto pela empresa Executiva Serviços Técnicos Especializados Eireli contra o Acórdão de Relação 10.767/2018 - 2ª Câmara (rel. min. Augusto Nardes) , o qual determinou à administração pública que se abstivesse de prorrogar o Contrato 3/2018, firmado com a recorrente. 
2.	O recurso não merece ser conhecido. 
3.	Em casos semelhantes, esta Corte tem se posicionado no sentido da ilegitimidade recursal de empresa contratada, tendo em vista não possuir direito subjetivo a prorrogação contratual, mas mera expectativa de direito. Nesse sentido, destaco o Acórdão 214/2017-TCU-Plenário (rel. min. Benjamin Zymler) e o Acórdão 1477/2016-TCU-Plenário, de minha relatoria.
4.	A ausência de direito subjetivo à prorrogação contratual, nos termos do art. 57, inciso II, da Lei 8.666/1993, também é pacífica na jurisprudência do STF. Destaco, a propósito, os seguintes precedentes:
"DIREITO ADMINISTRATIVO E PROCESSUAL CIVIL. AGRAVO REGIMENTAL EM MANDADO DE SEGURANÇA. ATO DO TCU. CONTRADITÓRIO E AMPLA DEFESA. NÃO PRORROGAÇÃO DE CONTRATO ADMINISTRATIVO. INEXISTÊNCIA DE DIREITO LÍQUIDO E CERTO. 
1. Não violação à Sumula Vinculante 03/STF: o pronunciamento do Tribunal de Contas limitou-se a determinar que a autoridade administrativa se abstivesse de prorrogar o contrato administrativo, firmado com a empresa ora agravante. Não houve anulação ou revogação de nenhum ato administrativo. 
2. Não há direito líquido e certo à prorrogação de contrato celebrado com o Poder Público, mas mera expectativa de direito, subordinada à discricionariedade da Administração Pública. Deste modo, não cabe falar em violação ao contraditório e à ampla defesa. Precedente do Plenário. 
3. As instâncias administrativa e judicial são, em regra, independentes e autônomas, não havendo prevenção entre ambas. E, no caso concreto, não há sequer determinações conflitantes entre elas. 
4. Agravo regimental a que se nega provimento." (MS 33.983-AgR, rel. min. Roberto Barroso, 1ª Turma, DJe 10/5/2016) .
"MANDADO DE SEGURANÇA. ACÓRDÃO DO TRIBUNAL DE CONTAS DA UNIÃO, QUE DETERMINOU A NÃO PRORROGAÇÃO DE CONTRATO ADMINISTRATIVO. INEXISTÊNCIA DE DIREITO LÍQUIDO E CERTO. VIOLAÇÃO DAS GARANTIAS DO CONTRADITÓRIO E DA AMPLA DEFESA NÃO CONFIGURADA. 
1. Não há direito líquido e certo à prorrogação de contrato celebrado com o Poder Público. Existência de mera expectativa de direito, dado que a decisão sobre a prorrogação do ajuste se inscreve no âmbito da discricionariedade da Administração Pública. 
2. Sendo a relação jurídica travada entre o Tribunal de Contas e a Administração Pública, não há que se falar em desrespeito às garantias constitucionais do contraditório e da ampla defesa. 
3. Segurança denegada." (MS 26.250, rel. min. Ayres Britto, Tribunal Pleno, DJe 12/3/2010) .
5.	De fato, a "prorrogação" em questão, que tecnicamente é uma renovação contratual, está  sujeita à discricionariedade da administração pública, bem como, à demonstração de sua vantajosidade. 
6.	Inicialmente, admiti o presente recurso (peça 113) , em caráter precário, considerando que o o direito subjetivo a prorrogação não se confunde com o conceito de interesse recursal. Este se baseia no binômio utilidade/necessidade: 
a) a utilidade é a expectativa de obter situação mais vantajosa do que a colocada no acórdão impugnado; 
b) a necessidade é a exigência de utilização da via recursal para alcançar essa situação mais vantajosa. 
7.	Considerei, então, que só se poderia cogitar em ausência de interesse recursal se houvesse manifestação inequívoca da administração pública no sentido de não prorrogar a contratação.
8.	Ocorre que, no caso, houve manifestação da administração, posterior à deliberação recorrida, no sentido de que não pretende promover a renovação contratual, tendo, inclusive, iniciado processo com vistas à substituição da contratada (peça 59, p. 1) , verbis:
"1.6.1. Determinar ao Distrito Sanitário Especial Indígena Guamá-Tocantins (Dsei/Guatoc) que: 1.6.1.1.abstenha-se de prorrogar o Contrato 3/2018, firmado com a empresa Executiva Serviços Técnicos Especializados Eireli, decorrente da licitação em análise; 
R: O DSEI GUATOC se compromete a não realizar a prorrogação do Contrato 3/2018, firmado com a empresa Executiva Serviços Técnicos Especializados Eireli; 
1.6.1.2.adote as medidas necessárias para a realização de novo certame com vistas à substituição do contrato decorrente do Pregão Eletrônico 2/2018, excluindo do futuro edital as irregularidades apontadas nesta Representação, informando ao Tribunal, no prazo 90 (noventa dias) , as medidas adotadas com vistas ao cumprimento da determinação; 
R: o DSEI já iniciou o novo processo de n° 25056.001320/2018-08, visando a substituição do processo que originou o Pregão Eletrônico 2/2018, excluindo do edital as irregularidades apontadas na Representação. Neste rumo, informo ainda, que o DSEI, adotou as minutas do referido processo como balizador para a contratação almejada com base no processo do DSEI Maranhão, sob NUP 25046.001064/2018-60, Que contém a Minuta do Termo de Referência, cuja a competência para a elaboração da Minuta do Edital é da CGMAP, haja vista Que estas foram confeccionadas em consonância com a Instrução Normativa SEGES/MP OS/2017, conforme Acórdão 10.767/2018- TCU com fundamento no artigo 250, inciso 111 do Regimento Interno, apresentados no DESPACHO DGESI (6853787) "
9.	Portanto, o julgamento do mérito do presente recurso não trará nenhum resultado útil à recorrente, ainda que em razão de uma causa superveniente.
10.	Ante o exposto, não conheço do pedido de reexame por ausência de interesse recursal.
	Nesses termos, VOTO por que o Colegiado aprove a minuta de acórdão que submeto à sua deliberação.
TCU, Sala das Sessões Ministro Luciano Brandão Alves de Souza, em 5 de novembro de 2019.
ANA ARRAES 
Relatora